【裁判字號】    95,再易,3
【裁判日期】    950110
【裁判案由】    債務人異議之訴
【裁判全文】
臺灣高等法院臺中分院民事判決    95年度再易字第3號
再審原告  甲○○
再審被告  乙○○
上列當事人間因債務人異議之訴事件，再審原告對於民國94年11
月29日本院94年度上易字第390號確定判決提起再審，本院不經言
詞辯論，判決如下：
    主  文
再審之訴駁回。
再審訴訟費用由再審原告負擔。
      事實及理由
甲、程序方面：
一、按再審之訴，應於三十日之不變期間內提起；前項期間，自
    判決確定時起算，判決於送達前確定者，自送達時起算，民
    事訴訟法第五百條第一項、第二項前段著有明文。
二、本件再審原告係於民國九十四年十二月六日收受本院九十四
    年度上易字第三九０號之判決正本，此據再審原告陳明在卷
    ，並有本院依職權查詢所附之送達資料可稽，則再審原告於
    九十五年一月三日具狀向本院提起本件再審之訴，並無不合
    ，事涉程序，合先敘明。
乙、實體方面：
一、本件再審原告主張：
    (一)原確定判決認定再審原告與訴外人蔡林時成立之和解，僅
      具有認定之效力，其判決適用法規顯有錯誤：
      所謂適用法規顯有錯誤，係指判決所適用之法規，顯然
        有與正當準則不符之情形，凡有相當法律知識者，一見
        即明者；且不但積極的適用法規顯有錯誤，即消極的不
        適用法規顯然影響判決者，亦包括在內。而所謂「法規
        」，包含憲法、法律、習慣、法理、解釋、判例、經驗
        定則及論理法則在內。
      所謂「認定的效力」，乃和解契約僅確認以前之法律關
        係，使仍存續，並非創設新的法律關係，因而如發現新
        證據，足以證明以前之法律關係與和解所確定者不符時
        ，和解歸於無效。又既係以前之法律關係仍為存續，則
        從屬原法律關係之保證或物的擔保，亦不因和解而消滅
        。所謂「創設的效力」，乃因和解契約，創設新的法律
        關係，而使消滅權利及取得權利，至以前之法律關係為
        何，概置不問，縱有新的證據，亦不失其效力，至於從
        屬於原法律關係之保證或物的擔保，除非保證人或物的
        擔保提供人亦同意和解外，概置消滅，觀之民法第七百
        三十七條、第七百三十八條、第七百五十五條之規定，
        在在足見我國民法上及民事訴訟上之和解，無論從體系
        上、論理上解釋，皆應認為具有創設之效力。
      且觀侵權行為損害賠償請求權，其請求權雖於請求權人
        知有損害及賠償義務人時起即已發生，惟其請求之金額
        、清償時期、清償方法等皆未確定，仍須委諸法院判決
        、調解或當事人達成和解，始能確定。然和解之本質為
        契約之債，與侵權行為損害賠償請求權之屬侵權行為之
        債，二者雖同為民法債之發生原因，但其本質、請求權
        依據即有所不同，則當侵權行為之賠償義務人與請求權
        人達成和解時，其間之法律關係即由侵權行為之法律關
        係，創設、變換為新的和解契約之法律關係。換言之，
        即以他種之法律關係替代原有之法律關係，則依上開說
        明暨民法第七百三十七條之規定，再審原告與蔡林時之
        間，縱係就詐欺會款之侵權行為損害賠償請求權成立和
        解，而非就會款契約之債成立訴訟上和解，自生新的和
        解契約之債。
      證之最高法院八十三年度台上字第六二０號民事判例，
        就當事人許泰山與南祥輪胎股份有限公司之間損害賠償
        事件，認為「兩造前就上訴人侵占公司款項之損害，成
        立和解，約定由其償付一千二百萬元，其中一千零五十
        萬元以上開不動產抵償，至該不動產設定之抵押權擔保
        之債務一百三十萬元，應由上訴人逕向銀行清償，負責
        辦理塗銷抵押權登記。嗣上訴人延不清償，被上訴人乃
        代為清償並塗銷抵押權登記等情，為原審確定之事實，
        則就塗銷抵押權登記部分言，與上訴人原所負侵權行為
        損害賠償債務，係屬不同之法律關係。兩造係依和解契
        約『創設』上訴人應於限期內對第三人為清償，以塗銷
        抵押權登記之債務，以此法律關係替代原有侵權行為之
        損害賠償債之關係」等語；同院八十四年度台上字第六
        二四號民事判決，亦認為和解有創設之效力。最高法院
        實務上之見解，顯然亦是認為因侵權行為損害賠償所成
        立之和解，無論是否為訴訟上成立者，皆生創設之效力
        。
      原確定判決所引最高法院七十七年度第十九次民事庭會
        議決議固認為和解之本質，究為創設或為認定，應依和
        解契約之內容定之，當事人以他種之法律關係或以單約
        無因性之債務約束等，替代原有之法律關係時，屬於創
        設，否則，以原來而明確之法律關係為基礎而成立和解
        時，則屬認定等語，惟觀上開決議彙編之記載，本件法
        律問題乃甲乙兩造就十萬元借款成立和解，同意由甲償
        還七萬元，其餘部分拋棄，故係以原來明確之法律關係
        為基礎而成立之和解，自應認為僅有認定之效力。乙固
        非不得依原來消費借貸之法律關係訴請甲為給付，但法
        院仍不得為與和解結果相反之認定。而本案之事實，再
        審原告與蔡林時之間，乃就侵權行為之損害賠償請求權
        達成和解，其間之法律關係是由侵權行為之法律關係，
        創設、變換成為和解契約之法律關係，二者無論案件事
        實及請求依據，俱有所不同，原確定判決未遑慮及二者
        有所差異，即遽引為駁回上訴之依據，其判決適用法規
        顯有錯誤。況原確定判決理由欄僅概括記載：「．．．
        是該於刑事附帶民事訴訟繫屬中成立訴訟上和解，核屬
        以原來而明確之法律關係成立和解，並非以他種之法律
        關係或以單純無因性之債務約束等，替代原有之法律關
        係．．．」云云，而未逐一分析、判斷和解前後之法律
        關係是否不同，並立論說明本件和解何以僅具有認定效
        力，自亦有判決不備理由之消極不適用法規之錯誤。
    (二)又再審原告於九十四年十月二十七日、十一月九日民事上
      訴理由及續狀曾分別提出前司法院大法官鄭玉波教授所著
      民法債編各論節本乙件、最高法院民事判例、判決各乙件
      作為證據，以證明因侵權行為損害賠償所成立之和解，無
      論是否為訴訟上成立者，皆生創設之效力。然原確定判決
      就此足以影響於判決之重要證物卻未於判決理由欄內立論
      說明何以不採，顯係漏未斟酌，再審原告依民事訴訟法第
      四百九十七條之規定聲請再審。
    (三)綜上所述，原確定判決確有適用法規顯有錯誤及就足以影
      響判決之重要證物漏未斟酌之再審事由，爰為再審聲明，
      求為判決：
      原判決廢棄。
      再審被告第一審之訴駁回。
      歷審及再審訴訟費用，均由再審被告負擔。
二、本件未經言詞辯論，再審被告亦未提出書狀作任何聲明及陳
    述。
三、按再審之訴顯無再審理由者，得不經言詞辯論，以判決駁回
    之，民事訴訟法第五百零二條第二項定有明文。本件再審原
    告主張原確定判決有適用法規顯有錯誤，及足以影響判決之
    重要證物漏未斟酌之再審事由，而提起本件再審之訴，然查
    ：
    (一)按民事訴訟法第四百九十六條第一項第一款所謂適用法規
      顯有錯誤，應以確定判決違背法規或現存判例解釋者為限
      ，若在學說上諸說併存尚無法規判解可據者，不得指為用
      法錯誤，最高法院五十七年度台上字第一０九一號著有判
      例要旨足稽；次按對於第二審確定終局裁判，如就足影響
      於判決之重要證物漏未斟酌者，固得依民事訴訟法第四百
      九十七條規定，提起再審之訴，惟依該條規定，以原確定
      判決確有就重要證物漏未斟酌，且該證物「足影響於判決
      」者為限。
    (二)經查：
      再審原告前以再審被告之被繼承人蔡林時詐騙會款，於
        蔡林時所涉刑事詐欺等案件之附帶民事訴訟審理期間，
        與蔡林時成立訴訟上和解，並曾於七十五年間以上述和
        解筆錄為執行名義，聲請對於蔡林時之財產強制執行，
        因執行無結果，經臺灣臺北地方法院核發債權憑證，再
        審原告另於九十年間，以上述債權憑證為執行名義，聲
        請對於蔡林時之財產強制執行，因執行無結果，經臺灣
        臺北地方法院於上述七十五年間之債權憑證內註記於九
        十年二月二十三日執行無結果等語。又蔡林時已於八十
        七年八月十三日死亡，再審被告為蔡林時之繼承人，且
        未聲明拋棄繼承或限定繼承。再審原告又於九十三年間
        ，以上述臺灣臺北地方法院核發之債權憑證為執行名義
        ，聲請對於再審被告之財產強制執行，因執行無結果，
        經台灣台中地方法院核發債權憑證。再審原告復於九十
        四年間，以上揭債權憑證為執行名義，聲請對於再審被
        告所有台中縣大肚鄉○○段第一二０八之十三地號土地
        ，及其上二十六建號即門牌號碼為台中縣營埔巷八十七
        之二號房屋強制執行，並經該法院將再審被告所有上述
        房、地查封在案，為兩造於前訴訟程序所不加爭執，觀
        諸卷附再審原告所提本院九十四年度上易字第三九０號
        民事判決影本亦明。據此，上述臺灣臺北地方法院七十
        五年所核發之債權憑證內記載之原始執行名義，應係指
        再審原告於蔡林時所涉刑事詐欺案件，所提起附帶民事
        訴訟之和解筆錄而言，而非就會款契約之債權債務關係
        成立和解，堪以認定。
      按因犯罪而受損害之人，於刑事訴訟程序得附帶提起民
        事訴訟，對於被告及依民法負賠償責任之人，請求回復
        其損害，為刑事訴訟法第四百八十七條第一項所明定。
        是得於刑事訴訟程序提起附帶民事訴訟請求賠償者，須
        以該刑事犯罪事實所受損害為限，否則，縱令得依其他
        事由提起民事訴訟，亦不得於刑事訴訟程序附帶為此請
        求。從而本件再審原告對於再審被告之被繼承人蔡林時
        之最初執行名義，既為刑事附帶民事訴訟之和解筆錄，
        顯見再審原告與蔡林時，係就詐欺會款之侵權行為損害
        賠償債權債務關係成立和解，而非就會款契約之債權債
        務關係成立訴訟上和解，當屬無疑。
      又和解之本質究為創設，抑為認定，應依和解契約之內
        容定之，當事人以他種之法律關係或以單純無因性之債
        務約束等，替代原有之法律關係時，屬於創設；否則，
        以原來而明確之法律關係為基礎而成立和解時，則屬認
        定，最高法院八十二年度台上字第二六八０號著有判決
        要旨足供參照。本件再審原告於再審被告之被繼承人蔡
        林時涉嫌詐欺等刑事案件審理期間，提起附帶民事訴訟
        ，請求侵權行為之損害賠償，再審原告亦不諱言，其與
        蔡林時，係就詐欺會款之侵權行為損害賠償債權債務關
        係成立和解，是該於刑事附帶民事訴訟繫屬中所成立訴
        訟上和解，核屬以原來而明確之法律關係成立和解，並
        非以他種之法律關係或以單純無因性之債務約束等，替
        代原有之法律關係，自僅具有確定或認定之效力，而非
        具有創設之效力。是再審原告辯稱該刑事附帶民事訴訟
        所成立之和解，具有創設效力，亦有誤會。
      從而再審原告對於再審被告之被繼承人蔡林時之侵權行
        為債權，其消滅時效原為二年，而於刑事附帶民事訴訟
        成立和解時，依民法第一百三十七條第三項規定延長為
        五年。準此，則再審原告於七十五年間聲請就蔡林時之
        財產強制執行後，迄九十年間始又聲請對於蔡林時財產
        強制執行，顯已罹於五年之消滅時效，再審原告復據以
        聲請對於再審被告所有前揭不動產強制執行，再審被告
        自得依民法第一百四十四條第一項之規定，援引時效抗
        辯而拒絕給付。
      綜上所述，則再審被告訴請撤銷原審就再審被告所有前
        揭不動產所為之強制執行程序，洵屬有據。上開確定判
        決因而為上揭不動產之執行程序應予撤銷之判決，核無
        不合，揆諸前開說明，尚無適用法規顯有錯誤之情形，
        不言可喻。再者，上開確定判決既認再審原告據以聲請
        強制執行之執行名義所表彰之請求權，業已罹於時效而
        消滅，而為上揭不動產之執行程序應予撤銷之判決，則
        對於再審原告所提前司法院大法官鄭玉波教授所著民法
        債編各論節本乙件、最高法院民事判例、判決各乙件等
        資料，縱如再審原告所稱，原確定判決對於再審原告所
        提上開資料，漏未斟酌，亦不致影響判決之結果，要屬
        當然。
    (三)綜上所述，足見原確定判決並未有適用法規顯有錯誤，及
      就足以影響判決之重要證物漏未斟酌等再審之事由，要可
      認定，從而再審原告主張原確定判決有民事訴訟法第四百
      九十六條第一項第一款及同法第四百九十七條規定之再審
      事由，提起本件再審之訴，顯無再審理由，爰不經言詞辯
      論，逕以判決駁回之。
四、據上論結，本件再審之訴顯無理由，爰依民事訴訟法第502
    條第2項、第78條，判決如主文。
中    華    民    國    95    年    1    月     10    日
                      民事第六庭審判長法  官  林陳松
                                      法  官  王重吉
                                      法  官  李寶堂
以上正本係照原本作成。
不得上訴。
                                      書記官  李妍嬅
中    華    民    國    95    年    1     月    11    日
                                                      Ｈ


司法院資訊處製作；財團法人民間司法改革基金會備份。
